【裁判字號】    89,判,2368
【裁判日期】    890627
【裁判案由】    新型專利異議
【裁判全文】
行  政  法  院  判  決                          八十九年度判字第二三六八號
    原      告  甲○○
    訴訟代理人  陳文郎  律師
                劉法正  律師
    被      告  經濟部智慧財產局
右當事人間因新型專利異議事件，原告不服行政院中華民國八十七年九月二十八日台
八十七訴字第四八二六三號再訴願決定，提起行政訴訟。本院判決如左︰
    主  文
原告之訴駁回。
    事  實
緣關係人吳進明於八十四年九月五日以其「抽屜式防潮櫃」包括本體，兩側內壁形成
前、後側片，前、後側片分別形成等間距之縱向及橫向水滴孔；活動導軌，內側一端
有滾輪，外側前後位置固定有含嵌槽之凸柱，可使凸柱與本體前、後側片不同位置之
水滴孔嵌合；抽拉平台，兩側下緣固定有一端含滾輪之固定條，可令固定條在活動導
軌上前、後滑動。藉以構成一種可使平台抽出或推入，以及使平台穩固定位之防潮櫃
構造等情，向被告申請新型專利，經被告編為第0000000號審查、再審查，准
予專利。公告期間，原告以本案係習用技術之轉用，不具新穎性，且係運用申請前既
有之技術或知識，未具增進功效，有違專利法第九十七條、第九十八條第一項第一款
及第二項規定，檢具西元一九八二年日本發行之綜合產品雜誌（下稱引證一）、西元
一九九○年日本中山機工株式會社發行之理化，研究機器總合型錄（下稱（引證二）
、第00000000號「三度空間可調式組合展示架」新型專利案（下引證三）專
利公告影本、第00000000號「免螺絲角鋼組合構造」新型專利案（下稱引證
四）專利公告及說明書等影本、第00000000號「簡易新穎扣件結構之改良」
新型專利案（下稱引證五）專利公告影本及實物照片，對之提起異議。案經被告審查
為「本案異議不成立」之審定，發給八十六年七月二十九日（八六）台專（判）○二
○一六字第一二九五二六號專利異議審定書。原告不服，提起訴願、再訴願，遞遭決
定駁回，遂提起行政訴訟。茲摘兩造訴辯意旨如次：
原告起訴意旨略謂：一、本案名稱為「抽屜式防潮櫃」，顧名思義，即將習知抽屜構
造之技術概念轉用至雷式防潮箱（櫃），復由本案之說明創作摘要「本創作係關於一
種抽屜式防潮櫃，．．．可令隔板呈抽屜方式抽拉移動，達到便於取用及置放器材之
功效外，且供隔板抽拉移動之滑軌，於其外側前、後位置形成具嵌槽之凸柱，而可配
合櫃體內部之前、後側片所設之縱向及橫向水滴孔構成活動調整機構，更有高低位置
調整之簡便性及提供良好的穩固定位效果。」顯示本案之創作在於防潮櫃中之隔板
可呈抽屜方式抽拉移動；隔板可藉由櫃體內部前、後側片上之縱、橫向水滴孔構成
高低位置活動調整機構。析言之，為本案創作技術思想之實質構成元素，其應用
環境則為「防潮櫃抽」（在此，「防潮櫃」僅有名目而無技上之意義，故亦可推及任
何儲物裝置）。易言之，本案之創作特徵既不在於抽屜之抽拉移動構造，亦不在於水
滴孔之位置調整機構，而為此二種習知構造之結合應用。因此，本案之創作是否具備
進步性，自以上述之構造結合是否產生未為習知技藝所預期之功效及非為習於該項技
術者易於思及為斷。二、原告所檢具之異議證據已具備充分之證明力，述明如下：(一)
引證一第九十四頁上圖之書桌抽屜（相當於本案之抽拉平台）兩側設有相當於本案之
固定條之軌條，中間右側圖之同一書桌之抽屜櫃側邊具有導軌及滾輪，抽屜可藉由其
固定條上之滾輪在導軌上滑動以供抽拉。即使圖中抽屜之位置並未露出其滾輪，惟抽
屜軌條與抽屜櫃導軌均設置滾輪以利相對滑動實為一般抽屜構造如辦公桌抽屜之普遍
習知構造，此由同一證據第四八六頁中亦可見及，該頁右下側二圖中之櫃體設有導軌
及滾輪，平台兩側設有具滾輪之固定條，使平台可在導軌上抽拉滑動，故引證一應已
充分能使熟習此技藝之人士合理推斷本案防潮箱之抽屜式構造係採用習知一般之抽屜
構造。亦即本案申請專利範圍第一項中所定義「活動導軌內側一端形成有滾輪」、「
抽拉平台其兩側下緣固定有一端含有滾輪之固定條，可令固定條位在活動導軌上前、
後滑動」俱為習知構造之敘述。並非創作之特徵。被告所稱「本案活動導軌一端具滾
輪、抽拉平台兩側下緣固設固定條之一端具滾輪，及藉具嵌槽之凸柱將活動導軌嵌合
於水滴孔，以使平台可平穩抽出或推入之主要技術內容、整體結構及功效均未見於引
證一、二」，不僅誤解本案之特徵所在，且將引證一圖片與本案創作特徵內容之關聯
置諸度外，逕以「並無元件具體結構特徵之文字說明」諉之，實不符合論理法則。蓋
本案之爭執在於技術內容之可專利性，而技術內容可表諸文字、亦烈表諸圖式，如由
圖式證據即足堪瞭解某一技術之構成，則文字說明非建立證據與待證事實之關聯所必
需。(二)引證一第八頁右下圖所示櫃體進一步證明以活動式導軌嵌合於櫃體兩側選擇水
平位置之水滾狀孔，俾令平台兩側藉滾輪在導軌上滑動抽拉，業屬習知技術，本案僅
是將此一構造應用於電子式防潮櫃。三、本案之創作特徵僅在於將可調整位置抽屜板
應用於電子式防潮櫃，引證一、二之型錄圖式既已充分顯示由導軌與抽屜所組成之
滑動抽拉機構業屬習知，利用水滴狀孔提供導軌之可調活動式定位並令平台得以在
導軌上滑動抽拉。且上述構造之結合應用並無構造上之牴觸或特殊障礙需經排除，因
此，本案之技術實超乎引證一之滑動抽屜與引證二之導軌可調式定位構造相組合之功
效，又除了應用場合不同以外，亦無超乎引證二之功效，自不具進步性。四、如同原
告於再訴願理由中所陳明，引證三至引證五僅用以輔助證明水滴嵌孔之為習知構造，
被告應將此三件引證案之揭露內容與前述之引證一、引證二合併考量以審查本案進步
性之有無，而非單獨與本案比較，始為「進步性」要件之審查方式。即以文獻之組合
為比較判斷之對象，若熟習該項技術者遭遇申請專利新型所欲解決之問題時可輕易組
合所引證文獻之技術內容，以解決該問題，即不具進步性。因此，被告所稱「引證三
、四、五之展示架、角鋼組合、扣件結構等標的皆非如本案之櫃體結構，僅揭示水滴
形嵌孔為習知構造」，實乃不辨該等引證案係用於與其他證據結合以證明本案欠缺「
進步性」，而「水滴形嵌孔為習知構造」正係該等引證案欲以用證之事實。五、綜前
所述，被告不但未就諸引證案與本案之技術關加以詳研，且有誤解本案創作特徵之嫌
，敬請衡酌前述事實，判決撤銷原處分及原決定，並令被告重行審查本案，以保障原
告權益等語。
被告答辯意旨略謂：一、原告指稱本案之爭執在於技術內容之可專利性，而技術內容
可表諸文字，亦烈表諸圖式，如由圖式證據即是堪瞭解某一技術之構成，則文字說明
非建立證據與待證事實之關聯所必需，被告審定本異議案逕以「引證一、二並無元件
具體結構特徵之文字說明」諉之，實不符合證據之論理法則等云云。惟引證一、二皆
僅揭示產品圖面，無法僅由圖面明確瞭解其具體結構，難據與本案比較。二、原告又
稱本案技術無超乎引證一之滑動抽屜與引證二之導軌可調式定位構造相組合之功效，
而水滴形嵌孔為習知構造，見於引證三、四、五理應結合諸證據，足證明本案欠缺進
步性等云云。惟引證一、二已如前述難據與本案比較，雖由引證三、四、五足證明水
滴形嵌孔為習知構造，及由引證一－三中長橫方口及引證二中水滴孔為本體兩側內壁
上嵌合孔以嵌固橫長條。然以縱向及橫向水滴孔嵌合活動導軌者僅為本案部分結構，
本案活動導軌一端具滾輪，抽拉平台兩側下緣固設之固定條一端具滾輪，及藉具嵌槽
之凸朴柱將活動導軌嵌合於水滴孔，以達平台可平穩抽出或推入之主要技術內容，結
構、功效皆未見於引證一、二、三、四、五，原處分理由三、四中皆有明述，諸引證
案已併同審究，本案申請專利範圍所述之整體結構仍具可專利性。三、綜上所述，被
告所為本案異議不成立之審定並無違法，原告之訴無理由，敬請判予駁回等語。
    理  由
按稱新型者，謂對物品之形狀、構造或裝置之創作或改良，為專利法第九十七條所規
定。又公告中之新型，任何人認有違反專利法第九十七條至第九十九條規定而向專利
專責機關提起異議者，依同法第一百零二條第一項規定，除應具備異議書外，並應附
具證明文件；從而有無違反專利法規定之情事，依法應由異議人附具證據供查。本件
關係人吳進明於八十四年九月五日以其「抽屜式防潮櫃」包括本體，兩側內壁形成前
、後側片，前、後側片分別形成等間距之縱向及橫向水滴孔；活動導軌，內側一端有
滾輪，外側前後位置固定有含嵌槽之凸柱，可使凸柱與本體前、後側片不同位置之水
滴孔嵌合；抽拉平台，兩側下緣固定有一端含滾輪之固定條，可令固定條在活動導軌
上即藉具嵌槽之凸柱將活動導軌嵌合於水滴孔，以使平台可平穩抽出或推入之主要技
術內容、整體結構即功效均未見於引證前、後滑動。藉以構成一種可使平台抽出或推
入，以及使平台穩固定位之防潮櫃構造等情向被告申請新型專利獲准。公告期間，原
告以本案有違專利法第九十七條、第九十八條第一項第一款及第二項規定，檢具引證
案專利公告及說明書影本暨雜誌、型錄等資料對之提起異議。案經被告審查，為本案
異議不成立之審定。原告循序起訴謂本案之爭執在於技術內容之可專利性，而技術內
容可表諸文字、亦可表諸圖示，如由圖示證據即足堪瞭解某一技術之構成，則文字說
明非建立證據與待證事實之關聯所必需。且本案之技術無超乎引證一之滑動抽屜與引
證二之導軌可調式定位構造相組合之功效，而水滴形嵌孔為習知構造，理應結合諸證
據，足證明本案不具進步性（詳如事實欄所載）云云。經查引證一第九十四頁、第四
一六頁至第四一七頁、第四八六頁至第四八七頁，引證二第八頁及第九頁皆僅揭示產
品圖面，並無元件具體結構特徵之文字說明，無法僅由圖面明確瞭解其具體結構，難
據與本案比較。且以縱向或縱向水滴孔嵌合活動導軌僅為本案部分結構，本案活動導
軌一端具滾輪、抽拉平台兩側下緣固設固定條之一端具滾輪，及藉具嵌槽之凸柱將活
動導軌嵌合於水滴孔，以使平台可平穩抽出或推入之主要技術內容、整體結構及功效
均未見於引證一、二。引證三之展示架、引證四之角鋼組合及引證五之扣件結構等標
的，不同於本案櫃體結構，且僅揭示水滴形嵌孔為習知構造。本案活動導軌一端具滾
輪、抽拉平台兩側下緣固設固定條之一端具滾輪，及藉具嵌槽之凸柱將活動導軌嵌合
於水滴孔，以使平台可平穩抽出或推入之主要技術內容、整體結構及功效亦未見於引
證三、四、五，本案申請專利範圍所所述之整體結構仍具可專利性等情，業據被告答
辯及一再訴願決定指明，並有相關資料附原處分卷可供比對參酌。且本件經經濟部受
理原告訴願後，曾囑請財團法人工業技術研究院機械工業研究所審查結果亦表示相同
意見無訛，有審查意見書附原訴願卷足憑，被告答辯洵屬可採。從而，原告前揭主張
，要無足取，原處分為異議不成立之審定及一再訴願決定遞以維持，俱無違誤之可言
。原告起訴意旨，難謂有理，應予駁回。
據上論結，本件原告之訴為有理由，爰依行政訴訟法第二十六條前段，判決如主文。
中    華    民    國     八十九      年      六      月     二十七      日
                    行 政 法 院 第 一 庭
                                審 判 長 評  事      黃  綠  星
                                         評  事      藍  獻  林
                                         評  事      黃  璽  君
                                         評  事      廖  宏  明
                                         評  事      鄭  忠  仁
右  正  本  證  明  與  原  本  無  異
                                         法院書記官  邱  彰  德
中    華    民    國     八十九      年      六      月     二十九      日


司法院資訊處製作；財團法人民間司法改革基金會備份。
